臺灣高等法院民事判決　　　　　　　　 95年度上易字第964號
　　上　訴　人　甲○○
　　被上訴人　　台灣證券交易所股份有限公司
　　法定代理人　丙○
　　訴訟代理人　李新興律師
上列當事人間請求損害賠償等事件，上訴人對於中華民國95年10
月5日臺灣臺北地方法院95年度訴字第4374號第一審判決提起上
訴，經本院於96年7月17日言詞辯論終結，茲判決如下：
    主  文
上訴駁回。
第二審訴訟費用由上訴人負擔。
    事  實
甲、上訴人方面：
一、聲明：
  (一)原判決關於駁回後開第二項部分廢棄。
  (二)被上訴人應給付上訴人新台幣（下同）150萬元。
二、陳述：除與原判決記載相同者，茲予引用外，補稱略以：
  (一)證券交易法（下稱證交法）第174條第1項第5款規範之對象
    ，為發行人於依法規命令所為「對內」而未申報，不足影響
    交易市場之財務報表有不實登載之情形，若發行人就須「對
    外」申報、公告周知之財務報表為虛偽、不實之登載，足以
    影響交易市場時，則屬違反證交法第20條第1項之規定。羽
    田機械股份有限公司（下稱羽田公司）所編製應「對外」公
    告、周知之83年10月、11月及12月份財報表虛偽不實，且有
    使投資人陷於錯誤而投資其股票，並因羽田公司發生信用危
    機而下市，致投資人發生投資損失之影響交易市場情事，顯
    屬違反證交法第20條第2項之規定。況刑事法院審理後，依
    其認定之事實，其涉案人員已違反證交法第20條第2項之規
    定，依判決確定時之證交法第171條規定，應處3年以上10年
    以下有期徒刑，屬被上訴人所訂證券市場不法案件檢舉獎勵
    辦法（下稱系爭獎勵辦法）第2條規定之範圍，應依獎勵金
    核發額度第3級規定，發給200萬元至300萬元之獎勵金。惟
    被上訴人竟以羽田公司負責人葉松根係違反證交法第174條
    第1項第5款及第179條之規定，遭判決二年有期徒刑為由，
    本件屬系爭獎勵辦法第3條第1項第4款規定之範圍，而依獎
    勵金核發額度第2級規定，發給新台幣100萬元至200萬元之
    獎勵金，顯屬對犯罪主體及犯罪事實認識錯誤之核定。詎原
    審仍據上開被上訴人錯誤之核定，遽為不利上訴人之判決，
    自有未合。
  (二)系爭獎勵辦法係就違法案件，對證券市場影響輕重為衡量之
    依據，其與罰則僅有相對之關係，亦即系爭獎勵辦法之規定
    ，係以影響證券場之實質部分為審核之依據。詎被上訴人依
    憑己意，僅就判決罰則之法條為審核依據，且審核結果之犯
    罪主體、犯罪事實均與實際違法事實不符，是故意扭曲事實
    ，蓄意逃避依系爭獎勵辦法履約之責任。
  (三)系爭獎勵辦法於88年5月20日增列第3之1條規定以為衡量情
    節輕重及核定獎金額度之依據，依該條第2項第1款規定，獎
    金額度依檢舉人報案檢舉之偽（變）造上市證券乘以檢舉當
    日收盤價格之2%計算檢舉獎金，如超過最高額獎金100萬元
    者，仍給最高額100萬元獎金，亦即遭偽（變）造之股票達
    5,000萬元時，即核發100萬元之檢舉獎金。以羽田公司於公
    告虛偽之財務報表時，股本為47億元乘以公告當日收盤價每
    股19.1元，已達89.7億元，按2%計算，可得檢舉獎金1.79億
    元，顯高於系爭獎勵辦法中最高額獎金300萬元，足認本件
    檢舉案符合最高額獎金之規定。
三、證據：除援用原審所提出者外，補提剪報資料、行政院金融
    監督管理委員會證券期貨局函、財政部臺灣省中區國稅局函
    、臺灣彰化地方法院檢察署檢察官84年度偵字第7825號起訴
    書與臺灣高等法院台中分院93年度重上更(一)字第41號刑事判
    決為證，並聲請訊問證人乙○○。
乙、被上訴人方面：
一、聲明：上訴駁回。
二、陳述：除與原判決記載相同者，茲予引用外，補稱略以：
  (一)系爭獎勵辦法第3條第1項規定，實際發給檢舉人之獎金數額
    在10萬元至300萬元間，由被上訴人視個案情節輕重決定之
    ，其決定權屬於被上訴人，被上訴人已核定發給上訴人150
    萬元，上訴人不得再為本件請求。
  (二)被上訴人於95年2月間以檢舉案件經法院判決確定，向被上
    訴人申請發給獎金時，被上訴人係就上訴人所申請本件個案
    ，考量刑事確定判決依行為時之證交法第174條第1項第5款
    及第179條規定論處，乃以行為時證交法規定之刑度分3級作
    為核定獎金額度之參考，而本案為證交法規定本刑5年以下
    之罪，屬第2級，獎金額度為100萬元至200萬元，併參考該
    案判處2年有期徒刑之刑度，決定發給上訴人150萬元之獎金
    ，已符合系爭獎勵辦法第3條第1項規定。被上訴人為依證交
    法及公司法設立之營利私法人，其訂定之系爭獎勵辦法並非
    行政法規，自無從新原則之適用。況被上訴人審酌發給上訴
    人獎金數額時，並未修定系爭獎勵辦法，亦與從新原則無關
    。
三、證據：援用原審所提出之立證方法。
    理  由
一、上訴人主張：上訴人於84年檢舉羽田公司違反證券交易法一
    案，該涉案人員業經臺灣板橋地方法院檢察署檢察官認渠等
    有「製作不實財務報表，並向財政部證券管理委員會申報、
    刊登於媒體公告」等犯罪嫌疑以84年度偵字第7825號提起公
    訴，被上訴人並依其所訂系爭獎勵辦法第3條第2項之規定審
    酌案情後，發給上訴人最高額10萬元之獎金。嗣該案經臺灣
    彰化地方法院85年度訴字第830號、台灣高等法院台中分院
    93年度重上更(一)字第41號及最高法院95年度台上字第33號刑
    事判決確定，依該判決所認定之事實，涉案人員已違反證交
    法第20條第2項之規定，上訴人乃於95年間再向被上訴人請
    求發給獎金，然被上訴人卻以該涉案人員所犯者為證交法第
    174條第1項第5款之罪，其罰責較同法第171條為輕之理由，
    依系爭獎勵辦法第3條第1項第4款之規定，審酌個案情節輕
    重後，再發給上訴人140萬元獎金。惟系爭獎勵辦法第2條第
    1款所獎勵者為「違反證交法第18條、第20條．．．第157條
    、第157-1條」，上開條文均係違反與賠償之規定，與證交
    法第171條以下罰則章無關，不得以判決所適用之刑罰規定
    ，為核獎依據，且修正後之系爭獎勵辦法第3條第1項第4款
    已將「判刑確定」修正為「判決確定」，因此，亦不必經法
    院判刑確定始可核給。又依系爭獎勵辦法第2條第2項所定「
    違反刑事法律，而其犯罪構成事實牽涉證券集中交易」及同
    法條第3項以下之規定，即可知情節輕重與否，與罰責輕重
    無關。再參諸被上訴人公司章程之成立宗旨，可見情節輕重
    應以影響證券交易市場之情節為判斷。其中當以不實資訊透
    過證交所之公信力（公告、申報之財務報表）影響投資大眾
    ，股票下市後並造成投資人求償無門，或對證券交易所及政
    府公信力產生損害為最嚴重。本件羽田公司不法案歷經近12
    年之審判，涉及國稅局人員貪污，並造成投資者受有約100
    億元之損害，參酌上訴人參與12年來之審判及未來人生之付
    出，被上訴人卻未盡主管機關之責，以致弊案不斷等情，其
    情節重大應屬無疑。雖上訴人檢舉時間在證交法修正前，然
    系爭獎勵辦法第3條第4項所定「判決確定」之條件，於95年
    法院判決時證交法第171條第2項已增列將同法第20條第2項
    列入罰責，且罰責已較同法第174條為重而完成該條件，且
    被上訴人為準公法人，自應依中央標準法規標準法之規定，
    以從新從有利人民者認定。是被上訴人再次核定時，應依系
    爭獎勵辦法第10條「本辦法有關獎勵之規定，於修正前受理
    檢舉之案件，自修正公告實施後，經法院判決確定者，準用
    之」之規定，以新規定核給最高等級之獎金300萬元，從而
    扣除已給付之150萬元，被上訴人尚應給付150萬元等情，求
    為命被上訴人給付150萬元之判決。（上訴人於原審請求被
    上訴人給付獎金300萬元及懲罰性違約金150萬元，原審駁回
    上訴人全部請求，上訴人僅就獎金中之150萬元部分上訴。
    ）
    被上訴人則以：被上訴人於該案經檢察官提起公訴後即依上
    訴人之申請發給10萬元獎金，上訴人於上開刑事案件判決確
    定後向被上訴人申請發給獎金，被上訴人考量該案確定判決
    援引行為時之證交法，並參諸該案涉案人員判處2年徒刑等
    事由，認應發給150萬元之獎金，扣除前已發給之10萬元後
    ，於95年4月3日再發給上訴人140萬元，是被上訴人已依規
    定給付完畢。至個案情節輕重之判斷，係屬被上訴人之權責
    ，不應對被上訴人之決定再為爭執。又違反證交法第20條第
    2項之規定，行為態樣既多，情節亦非同一，並非凡涉有違
    反證交法第20條第2項之規定者，即認為係屬情節最重。況
    刑案確定判決亦未認定羽田公司或涉案人員有違反證交法第
    20條第2項規定之行為。又被上訴人發給上訴人獎金時並未
    修正系爭獎勵辦法，且被上訴人為營利私法人，係基於系爭
    獎勵辦法與上訴人發生契約關係，無適用中央標準法規之餘
    地，故上訴人請求被上訴人再發給150萬元之獎金，為無理
    由等語，資為抗辯。
二、上訴人於84年間檢舉羽田公司不法案，該案涉案人員即羽田
    公司負責人葉松根等人，業經臺灣板橋地方法院檢察署檢察
    官認定該涉案人員有「製作不實財務報表，並向財政部證券
    管理委員會申報、刊登於媒體公告」等犯罪嫌疑，於85年9
    月13日以84年度偵字第7825號提起公訴，並經臺灣彰化地方
    法院90年6月26日以85年度訴字第830號、台灣高等法院台中
    分院於94年8月18日以93年度重上更(一)字第41號、最高法院
    95年1月5日以95年度台上字第33號刑事判決，依違反89年7
    月19日修正前之證交法第179條、第174條第1項第5款、84年
    5月19日修正前商業會計法第66條第1款及刑法第339條第1項
    規定，判處2年、6月不等有期徒刑確定。而被上訴人於86年
    3月間該案經檢察官提起公訴後，及於95年4月間全案判決確
    定後，先後依系爭獎勵辦法第3條第2項、第1項之規定發給
    上訴人10萬元及140萬元獎金之事實，為兩造所不爭，本院
    應以之為裁判基礎。
三、上訴人主張被上訴人應核給最檢舉獎金300萬元，無非以：
    被上訴人第1次核給10萬元，即依系爭獎勵辦法第3條第2項
    最高額核給，且依刑事判決所認定之事實，符合證交法第20
    條第2項之規定，而判決確定時之證交法第171條第1項第1款
    ，已將違反同法第20條第2項列入犯罪，其法定刑為3年以上
    10年以下有期徒刑，較該案涉人員所觸犯之同法第174條為
    重，是被上訴人再次核定時，本應依獎勵辦法第10條「本辦
    法有關獎勵之規定，於修正前受理檢舉之案件，自修正公告
    實施後，經法院判決確定者，準用之」之規定，以新規定核
    定獎金，且被上訴人為準公法人，自應依中央標準法規標準
    法之規定，依新規定按系爭獎勵辦法第2條發給最高獎金300
    萬元。又羽田公司股本為47億元乘以公告當日收盤價每股
    19.1元，已達89.7億元，比照系爭獎勵辦法第3條之1依2%計
    算，可得檢舉獎金1.79億元，顯高於系爭獎勵辦法中最高額
    獎金300萬元，足認本件檢舉案符合最高額獎金之核定，參
    照被上訴人對資本額僅17億元之力霸、嘉食化公司，因延誤
    揭露聲請重整之資訊，即給予最高額100萬元之處罰，對案
    情更嚴重之本案，自應依最高額核給獎金等語為論據。然系
    爭獎勵辦法第3條第1項規定：「檢舉案件有左列情形之一者
    ，由本公司視個案情節輕重，酌予新臺幣10萬元至300萬元
    獎金」，並未就被上訴人應如何審酌為具體規定，因此，如
    何審酌給獎乃屬被上訴人之權利，非上訴人得以訴訟請求。
    本件被上訴人於審酌全案情節後，發給上訴人150萬元（扣
    除已發給之10萬元後再補發140萬元），乃在上開規定之10
    萬元至300萬元範圍內，並未違反上開規定。雖上訴人第2次
    申請核給獎金時，被上訴人第15屆第28次董事會曾專就本件
    開會討論如何核給，並作成以行為時證交法規範，將獎勵金
    核發額度分成3級，即本刑3年以下者，發給10萬元至100萬
    元，本刑5年以下者，發給100萬元至200萬元，本刑7年以下
    者，發給200萬元至300萬元之決議（原審卷258頁），然此
    決議乃被上訴人內部討論之意見，並未對外公布或與上訴人
    達成合意，事實上上訴人於本件審理中亦表達不贊同該會議
    之分級標準之意見，因此，難依該會議之決議將獎金分為3
    級，即認上訴人得請求最高級即第3級之獎金，何況該決議
    係按行為時證交法規範而為分級，上訴人亦不能以行為後證
    交法之規範已有改變，主張仍應依該決議以最高級標準發給
    。又被上訴人第1次核給上訴人10萬元，雖係依系爭獎勵辦
    法第3條第2項規定核給最高金額，但該項所規定核給獎金之
    要件，係不符合第1項之要件為前提，且金額最高為10萬元
    ，均與本件所適用之同條第1項不同，上訴人自不得請求依
    第1次核給標準核給本件獎金。又證券交易法雖於該刑事案
    件判決確定前之93年4月28日修正時，於第171條規定違反第
    20條第2項者，處3年以上10以下有期徒刑，較該確定判決認
    定葉松根所犯之同法第174條第1項第5款之法定刑為重。然
    系爭獎勵辦法並未規定於行為後證交法之法定刑變更時，其
    核給獎金之標準應配合調整，是上訴人主張於葉松根受刑事
    判決確定時，違反同法第20條第2項已規定較重之刑罰，被
    上訴人應核給最高額獎金，仍非可採。又被上訴人非公法人
    ，所訂之系爭獎勵辦法並無中央法規標準法之適用，上訴人
    主張被上訴人依該法重新為有利於上訴人之核定，自屬無稽
    。再者，系爭獎勵辦法第10條，係規定：「本辦法有關獎勵
    之規定，於修正前受理檢舉之案件，自修正公告實施後，經
    法院判決確定者，準用之」，並非就修正前所檢舉之案件，
    於修正後應如何酌定獎勵金額，不能謂證交法於上訴人檢舉
    後將違反第20條第2項者列入刑事處罰範圍，被上訴人酌給
    獎金之標準，即應為調整。至於被上訴人對力霸公司及嘉食
    化公司如何處罰，更與被上訴人應如何酌給上訴人獎金無涉
    ，上訴人以被上訴人對該二公司之處罰，作為請求被上訴人
    給核給獎金之依據，尤無可採。末者，依系爭獎勵辦法第
    3-1條之規定而酌給獎金，其要件與金額，與上訴人據為請
    求之系爭獎勵辦法第3條第1項之規定不同，不得比附援引，
    上訴人援引該條核給獎金之標準，據為本件之請求，殊無足
    採。
四、綜上所述，本件上訴人主張被上訴人應依系爭獎勵辦法第3
    條第1項規定，核給最高額之獎金300萬元，扣除被上訴人已
    給付之150萬元外，應再核給150萬元，為無理由，不應准許
    。原審為上訴人敗訴判決，洵無不合。上訴意旨指摘原判決
    不當，聲明廢棄改判，為無理由，應予駁回。至於兩造其餘
    攻擊或防禦方法，及未經於本判決援用之證據，經本院逐一
    斟酌後，認為均不足以影響本判決之結果，無詳予論駁必要
    ，併此敘明。
五、據上論結，本件上訴為無理由。依民事訴訟法第449條第1項
    、第78條，判決如主文。
中　　華　　民　　國　　96　　年　　7 　　月　　31　　日
                    民事第九庭
                        審判長法  官    黃熙嫣
                              法  官    陳玉完
                              法  官    呂太郎
正本係照原本作成。
不得上訴。
中　　華　　民　　國　　96　　年　　8 　　月　　2 　　日
　　　　　　　　　　　　　　　書記官    黃千鶴
